臺灣高等法院臺南分院刑事判決
111年度上訴字第1069號
上  訴  人  臺灣臺南地方檢察署檢察官
被      告  林耕弘


指定辯護人  何珩禎律師
上列上訴人因被告違反毒品危害防制條例案件，不服臺灣臺南地
方法院111年度訴字第173號中華民國111年6月29日第一審判決（
起訴案號：臺灣臺南地方檢察署110年度偵字第16414號），提起
上訴，本院判決如下：
    主  文
上訴駁回。
    事  實
一、林耕弘明知甲基安非他命依成癮性、濫用性及對社會危害性
    之程度，業經列為毒品危害防制條例第2條第2項第2款所定
    之第二級毒品，依法不得持有，竟仍分別為下列行為：
　㈠林耕弘於民國109年3月30日19時26分許起，透過通訊軟體「L
    INE」與友人陳瑞廷聯繫，並與陳瑞廷基於持有第二級毒品
    甲基安非他命之犯意聯絡，約定一同出資，由林耕弘出面向
    黃育瑞購得甲基安非他命後再為分配；雙方議定後，林耕弘
    即於同日22時41分許後之該日某時，在位於臺南市○區○○街0
    0號0樓之0之住處，向黃育瑞購入價值共新臺幣（下同）15,
    000元之甲基安非他命，而自斯時起與陳瑞廷共同非法持有
    上開甲基安非他命；嗣林耕弘於翌（31）日0時37分（起訴
    書記載為0時55分）許，在上開地點收受陳瑞廷交付之出資
    額13,000元，並將其中甲基安非他命2錢交付與陳瑞廷。
　㈡林耕弘於109年4月5日9時34分許起，透過「LINE」與友人陳
    瑞廷聯繫，與陳瑞廷基於持有第二級毒品甲基安非他命之犯
    意聯絡，約定一同出資，由林耕弘出面向黃育瑞購得甲基安
    非他命後再為分配；雙方約妥後，陳瑞廷於同日17時31分許
    先轉帳出資額45,000元至林耕弘申設之中國信託商業銀行第
    000000000000號帳戶（下稱中信銀行帳戶），林耕弘則於翌
    （6）日4時15分許後之該日某時，在位於臺南市○區○○街00
    號0樓之0之住處，向黃育瑞購入價值共49,500元之甲基安非
    他命，而自斯時起與陳瑞廷共同非法持有上開甲基安非他命
    ；嗣林耕弘於109年4月6日6時許，前往陳瑞廷位於臺南市○
    區○○路0段00巷000號0樓之住處，將其中甲基安非他命7錢交
    付與陳瑞廷。
二、案經嘉義縣警察局朴子分局報告臺灣臺南地方檢察署檢察官
    偵查起訴。　
    理  由
壹、程序事項
一、證人陳瑞廷警詢之證述，對被告林耕弘而言係被告以外之人
    於審判外之陳述，被告及其指定辯護人均不同意作為證據（
    原審卷第39、122頁，本院卷第72頁），依刑事訴訟法第159
    條第1項、第159條之5第1項之規定，原則上即不得作為本案
    裁判基礎之證據資料；又證人陳瑞廷於原審審理中到庭證述
    後，檢察官並未指出證人陳瑞廷上開警詢中之證述，與伊嗣
    後於審判中之證述相較具有何等較可信之特別情況，且係證
    明犯罪事實存否所必要，自不符合刑事訴訟法第159條之2例
    外得作為證據之要件規定，無法回復其證據能力。
二、其餘所引用具傳聞證據性質之供述證據，因檢察官、被告及
    辯護人於本院準備程序均同意列為本案證據（本院卷第72至
    73頁），迄至本院言詞辯論終結前均未爭執其證據能力，本
    院審酌前開證據之作成或取得之狀況，並無非法或不當取證
    之情事，且無顯不可信之情況，依刑事訴訟法第159條之5規
    定，均具有證據能力。
三、至其餘非供述證據，亦經檢察官、被告及辯護人於本院準備
    程序及審理時明示同意列為本案證據，且無證據證明係公務
    員違背法定程序所取得，亦無顯有不可信之情況，復經本院
    於審理期日逐一提示而為合法調查，與本案待證事實間具相
    當關聯性，自均得據為裁判基礎。　　
貳、認定犯罪事實所憑之證據及理由
一、訊之被告固坦承有於事實欄「一、㈠」及「一、㈡」所示時、
    地交付第二級毒品甲基安非他命予友人即證人陳瑞廷，並自
    證人陳瑞廷收取價金13,000元及陳瑞廷有匯款45,000元至被
    告中信銀行帳戶之事實，惟堅決否認有何販賣甲基安非他命
    毒品犯行，辯稱：與陳瑞廷係經由交友網站Grinder結識的
    同志圈內好友，在聊天時就有提及在施用甲基安非他命，本
    件是與陳瑞廷合資購買（團購）甲基安非他命以壓低買價等
    語。辯護人則以：從被告與證人陳瑞廷Line對話紀錄來看，
    證人陳瑞廷係主動要求購買多一些毒品來壓低價額，雙方是
    立於相同立場共同討論要買多少甲基安非他命，陳瑞廷非以
    買家身分與被告協議買賣交易事宜，被告沒有販賣毒品的意
    圖與事實等語，為被告辯護。
二、查被告於警詢、偵查、原審及本院審理時，均坦承曾於事實
    欄「一、㈠」及「一、㈡」所示時、地，先與友人陳瑞廷約定
    合資團購甲基安非他命後，由其出面向黃育瑞購入甲基安非
    他命而持有之，再依約定將陳瑞廷出資部分之甲基安非他命
    交與陳瑞廷等事實。其中被告與友人陳瑞廷之聯繫內容，及
    陳瑞廷於事實欄「一、㈡」所示時間先將出資額45,000元轉
    帳至被告中信銀行帳戶等情，分別有被告與陳瑞廷間之「LI
    NE」對話紀錄、臺幣無摺帳戶交易明細、中國信託商業銀行
    股份有限公司110年2月2日中信銀字第110224839026733號函
    暨客戶基本資料、同公司110年9月11日中信銀字第11022483
    9234451號函暨客戶基本資料、存款交易明細、自動化交易L
    OG資料在卷可稽（警卷第13至24頁、第27至28頁，偵查卷第
    27至34頁）；被告於事實欄「一、㈠」及「一、㈡」所示時、
    地向證人黃育瑞購入甲基安非他命而非法持有之，再將陳瑞
    廷出資部分轉交與陳瑞廷之客觀事實，亦有證人即被告友人
    陳瑞廷於本案偵查中之證述（偵查卷第60至63頁），與證人
    即毒品來源黃育瑞於另案（即原審調取之原審111年度訴字
    第283號黃育瑞涉嫌販毒案件）110年9月15日警詢、110年11
    月1日偵訊、111年1月5日偵訊之陳述可資佐證（原審卷第73
    至77頁、第83至84頁、第97至98頁）；而證人黃育瑞因於事
    實欄「一、㈠」及「一、㈡」所示時、地販售甲基安非他命與
    被告，經臺灣臺南地方檢察署檢察官以110年度偵字第20807
    號提起公訴，並經原審法院於111年7月19日以111年度訴字
    第283號案件分別判處有期徒刑3年8月、3年9月，並與其另
    犯之販賣第二級毒品罪定應執行刑有期徒刑5年8月在案，有
    上開起訴書、一審判決書附卷可查（原審卷第99至102頁，
    本院卷第41至47頁）。是綜上證據，足認被告任意性之自白
    確均與事實相符，堪以採信，上開事實自堪認定。
三、按合資購買毒品或無償受託代為購買毒品後交付合資者或委
    託人，其行為人於購入毒品之初，即與合資者或委託人共同
    持有該毒品，行為人如知情合資者或委託人之犯意為何，並
    應分別情形論以合資者或委託人該當罪名之共同正犯（如營
    利販入毒品罪）或幫助犯（如施用毒品罪），此與販賣毒品
    行為中之賣出罪，係行為人基於移轉所有權之意思，有償將
    自己原所持有之毒品標的物予以處分交付相對人，屬於對向
    性正犯之情形，尚屬有別（最高法院99年度台上字第1721 
    號刑事判決意旨參照）。申言之，販賣毒品，係以行為人主
    觀上具有營利之意圖，在客觀上將毒品價售或有償讓與他人
    ，為其構成要件；合資購買，乃行為人與他人共同出資向上
    游賣家購買後共同持有，其重在購毒成本之分攤，而無特別
    協助或便利其他出資者犯他罪之意，亦無營利之意圖；代購
    則係行為人自居為買方而非賣方之立場，單純受施用毒品者
    委託，代為向販毒者購買毒品後，交付委託人以供施用，並
    收取價款。故販賣毒品及合資購買而與他人共同持有毒品、
    代為購買而幫助他人施用毒品，外觀上雖均有授受毒品及現
    金之行為，但有無營利之意圖，係販賣毒品與合資購毒、代
    購毒品之主要區別。行為人主觀上若為與他人共同分擔購毒
    成本，而共同出資向上游賣家購毒，屬合資購買之共同持有
    ；若意在便利、助益他人施用而為施用者代購毒品，僅屬代
    購之幫助施用；若有藉由販售毒品而牟取利益之意圖，則為
    販賣毒品。本件被告係具有一般之智識程度及相當之社會生
    活經驗之成年人，深知甲基安非他命為第二級毒品，不得非
    法持有，是被告雖無營利之意圖（詳後述），然其於警詢、
    偵查中均供承其為湊足較大之購買數量以壓低購入甲基安非
    他命之價格，而與證人陳瑞廷一起出資向證人黃育瑞購買甲
    基安非他命等語（參警卷第7頁，偵查卷第93頁），自已明
    知其因證人陳瑞廷之一同出資而向上游賣家黃育瑞購入甲基
    安非他命時，即與證人陳瑞廷共同持有所購入之甲基安非他
    命，其主觀上顯有共同持有第二級毒品之故意無疑。　　
四、檢察官起訴意旨固認被告主觀上有營利之意圖及販賣甲基安
    非他命之意思，客觀上有事實欄「一、㈠」及「一、㈡」所示
    與證人陳瑞廷間授受甲基安非他命及價金之行為，應屬販賣
    第二級毒品之犯行。並以：證人陳瑞廷已明確證述此2次均
    係向被告購毒而非合資，且證人陳瑞廷均僅與被告聯繫，購
    毒款項直接交付與被告，被告則直接交付毒品與證人陳瑞廷
    ，整個交易過程均發生在被告與證人陳瑞廷之間，足證證人
    陳瑞廷所述可信；又證人陳瑞廷與證人黃育瑞間亦有聯絡管
    道，證人陳瑞廷若欲向證人黃育瑞購毒，可直接聯繫購買，
    無須透過被告，可見證人陳瑞廷確係向被告購買毒品而非合
    資等語，為其論據。惟查：
　㈠販賣毒品案件，購毒者所稱向某人買受毒品之指證，不得作
    為有罪判決之唯一證據，仍須調查其他必要之證據，以察其
    是否與事實相符。良以購毒者供出毒品來源，因而查獲其他
    正犯或共犯者，法律規定得減輕或免除其刑，其有為邀輕典
    而為不實陳述之可能，是購毒者陳述之憑信性本不及於一般
    人，則其所證向某人購買毒品之陳述，必須有補強證據，以
    擔保其陳述之真實性。此所謂補強證據，係指購毒者之指證
    外，尚有其他足以證明毒品交易陳述真實性之別一證據而言
    ，必須與毒品交易之供述具有相當程度之關聯性，足使一般
    人對其供述無合理之懷疑存在，而得確信其為真實者，始足
    當之，俾貫澈刑事訴訟無罪推定及嚴格證明之基本原則（最
    高法院110年度台上字第6105號刑事判決意旨參照）。又所
    謂補強證據，雖非以證明犯罪構成要件之全部事實為必要，
    然仍以佐證購毒者之指證非屬虛構，而能予保障其陳述之憑
    信性者，方為充足（最高法院111年度台上字第1863號刑事
    判決意旨參照）。再行為人主觀上是否具有營利之意圖，攸
    關販賣毒品罪責之成立與否，檢察官自應對此負舉證義務指
    出證明之方法，並提出所憑之證據，自屬當然。而欲證明被
    告主觀上是否具「營利之意圖」，固非易事，惟就證據法則
    而言，除行為人之自白外，尚非不能藉由調查其生活經濟狀
    況、購入毒品之動機、目的、其犯罪時表現於外之各種言行
    舉止、當時客觀之環境、情況，以及其他人證、物證等資料
    ，依據證據法則綜合予以研判認定（最高法院111年度台上
    字第259號刑事判決意旨參照）。　　
　㈡被告於警詢、偵查、原審及本院審理時，始終否認有販賣甲
    基安非他命毒品以營利之主觀犯意。證人陳瑞廷於偵查中雖
    證稱：我覺得是直接跟被告購買毒品。我沒有其他貨源，我
    只能這樣才能拿到毒品。我當時的窗口就是被告，被告跟誰
    拿我不管，被告怎麼跟他上手談價錢，都是被告跟我說，我
    也不知道被告說的是真的還是假的等語（偵查卷第61至62頁
    ）；於原審審理時亦證稱：我是跟被告買毒品，因為那時候
    我跟黃育瑞完全沒有往來，我也沒有黃育瑞的聯絡方式。我
    跟黃育瑞真的不熟，會知道黃育瑞也是聽被告講的，被告到
    底是否都跟黃育瑞拿，我也不知道，因為都是被告在聯繫。
    我只知道被告開給我的價錢，他跟他的上游或貨源如何交易
    ，我不知道等語（原審卷第127頁、第131頁、第145頁）。
    然證人陳瑞廷曾於109年3月間某時，以Line通訊軟體聯繫黃
    育瑞，由黃育瑞至陳瑞廷當時住處（臺南市○區○○路0段00巷
    000號0樓），以一手交錢一手交貨方式，向黃育瑞購買10,0
    00的甲基安非他命，已據證人黃育瑞於該案自白供述在卷，
    核與證人陳瑞廷於該案警詢、偵查中證述情節相符，黃育瑞
    販賣第二級毒品，經原審法院於111年7月19日以111年度訴
    字第283號判決處有期徒刑3年8月在案，有判決書附卷可稽
    （本院卷第41至47頁），足認證人陳瑞廷於本案原審審理時
    證稱：其向被告購買甲基安非他命時，跟黃育瑞完全沒有往
    來，也沒有黃育瑞的聯絡方式，除了被告，沒有其他貨源乙
    情，與事實有間。其次，證人陳瑞廷於109年12月27日販賣
    甲基安非他命予被告，為警於110年3月18日搜索上址陳瑞廷
    住處，查獲被告與陳瑞廷LINE對話紀錄擷圖及被告匯款2,00
    0元購毒價金至陳瑞廷申辦之中信銀行帳戶帳號頁面擷圖，
    陳瑞廷於該案偵查及原審均為自白之供述，核與被告於該案
    警詢、偵查證述情節相符，陳瑞廷涉犯販賣第二級毒品罪，
    經原審法院110年度訴字第712號判決處有期徒刑2年8月在案
    （尚未確定），有上開該判決書在卷可參（本院卷第117至1
    26頁），因認證人陳瑞廷證述因遭被告指證販賣毒品而與被
    告發生嫌隙，核屬事實。再者，證人陳瑞廷於原審審理時另
    證稱：原本我是把被告當我很好的朋友，我當時認為是還不
    錯的交情，後來覺得我被被告利用，因為被告作證指認我販
    毒，其實我跟被告是施用毒品認識的朋友，被告問我這邊有
    無毒品，他想跟我調，後來被告就直接跑到我家樓下，我只
    好讓被告上樓，被告跟我調毒品他自己開價，我不賺他的錢
    ，但後來被告就指證我販毒；那時候被告會一直對我獻殷勤
    ，買飯給我吃、買飲料給我喝，我以為被告要追求我，後來
    發現被告是另有目的，想跟我借錢或跟我要毒品，「那時候
    愛到卡慘死」，我自作多情等語（原審卷第132至133頁、第
    136至139頁、第151頁），益見證人陳瑞廷之證言，除有前
    述與事實有間之瑕疵及購毒者為求減刑寬典之誘因外，對被
    告更懷有因感情因素、借款及另案販毒案件等糾葛而對被告
    產生甚為不滿的情緒，則證人陳瑞廷證述之憑信性顯然極低
    ，更須有足以擔保其證述真實性之補強證據，始足認定。
　㈢自被告與證人陳瑞廷間之「LINE」對話紀錄觀之，被告於109
    年3月30日19時26分許起與證人陳瑞廷聯繫時，即稱：「速
    速」、「要團」，並於陸續聯繫後，於同日20時20分許稱：
    「現在。是突然又說價格蝦米小的」、「他如果要在（應為
    「再」）漲就不要了」、「我先談ㄟ、」、「就機車」，證
    人陳瑞廷則因而詢問：「到一個量會不會比較好談」，且稱
    「這時候，就乾脆來湊2好了（被打）」，被告稱：「我約
    ，我有責任，保護大家」、「最起碼，該拿到的雙方都安全
    拿到」，被告於20時55分再稱：「13000 來」等語（警卷第
    14至15頁），足見被告自始即向證人陳瑞廷表達「團購」之
    意，且於過程中均將毒品來源價格之調整情形告知證人陳瑞
    廷，證人陳瑞廷亦知悉提高購買數量可能有助於壓低價格，
    甚而因此提出湊到較高購買金額之玩笑建議，此種聯繫內容
    顯與一般購毒者與販毒者間之議價情形有異。被告於109年4
    月5日9時34分許起與證人陳瑞廷聯繫時，亦詢問：「有要團
    嗎」、「半/35」、「1/66」，證人陳瑞廷回以「2份吧」，
    被告並於同日11時56分許稱：「要先湊足人數啊」，於同日
    14時37分至38分許稱：「先別匯錢來」、「晚點。我跟你說
    。你在（應為「再」）匯」，而被告於同日17時26分許稱：
    「錢來14」，證人陳瑞廷則於確認報價後稱：「31000我貼
    拿1」、「轉45給你？」等語（警卷第18至19頁），證人陳
    瑞廷就此並於偵查中證稱：我請被告幫我買，當時被告問我
    要不要，一開始我跟他說好，講好價錢是1萬多，因為當時
    拿比較少的量，後來在講的過程中，說拿大量會比較便宜，
    我才追加到45,000元等語（偵查卷第60頁），可見係被告主
    動先向證人陳瑞廷表達「團購」之提議，且表明須湊足人數
    ，證人陳瑞廷於聯繫過程中亦有配合提高購買數量以壓低整
    體購買價格之決定，此與一般購毒者與販毒者間單純詢價、
    出價之議價情況亦有不同。是上開對話紀錄顯均不足以擔保
    證人陳瑞廷所為其係向被告購買毒品之證述為真，被告辯稱
    其係與證人陳瑞廷合資向證人黃育瑞購買毒品，反較為可信
    。況參照證人陳瑞廷於原審證述：（就你的認知，是否分得
    清楚「購買」跟「團購」之間的差異性？）我認為是一樣的
    ，法律上只要有毒品跟金錢的交易就會構成販賣等語（原審
    卷第135頁），證人陳瑞廷不無將合資與販賣視為相同行為
    之誤解。　
　㈣就事實欄「一、㈠」部分，參之LINE對話，證人陳瑞廷明確知
    悉係由被告先與毒品上游處理，證人陳瑞廷尚且提議「到一
    個量會不會比較好談」、「這時候，就乾脆來湊2好了」，
    渠等顯然基於共同的立場討論向上游購買的毒品數量，其後
    被告以15,000元向黃育瑞購得甲基安非他命，被告於109年3
    月30日20時55分回LINE「13000來」，嗣由證人陳瑞廷於翌
    日（109年3月31日）凌晨0時37分許，至臺南市○○街00號0樓
    之0被告住處，交付13,000元，自被告取得2錢的甲基安非他
    命；就犯罪事實一、㈡部分，參之證人陳瑞廷於偵查及原審
    均證稱：LINE對話「包」是我，「2份」，指2錢，「錢來14
    」就14,000元，是講1錢7,000元，對話中講到「半/35」，
    是被告在跟毒品上游詢問到的價錢，所以我才會回答要2份
    ；我回答「31000我貼拿1」、「轉45給你」是被告要拿5錢
    ，但直接買10錢比較便宜，只要66,000元，5錢是35,000元
    ，故剩下差額我處理，即補到10錢比較便宜，直接買10錢。
    我出14,000補到5錢價額，但因為我聽說10錢比較便宜，所
    以後面補到10錢的價額都我出，即我出了14,000、31,000元
    ，可以說我們兩個團購10錢。被告拿3錢，出21,000元，我
    拿7錢，出45,000元。我這樣子就是貼到66,000元，我想多
    拿一點，我的部分就是45,000元拿7錢。被告是否出21,000
    元，我不清楚。我等於是把價差補上去，折扣的部分就是算
    我的，因為我出比較多，所以拿到比較多的毒品等語（偵查
    卷第61頁，原審卷第144至145頁、第149頁、第151至152頁
    ），可證明係由被告先向毒品上游詢問價錢，再告知證人陳
    瑞廷，雙方就購買的數量、價額，先行討論，且係證人陳瑞
    廷主動提及提高購買的總數以壓低價額，進而再討論彼此分
    配的數量、價金比例，最後達成以購買10錢，總價66,000元
    計算，陳瑞廷分擔45,000元分配7錢，其餘歸被告之結論，
    亦係基於共同的立場討論向上游購買的總數及彼此分配的數
    量、價金比例，嗣由證人陳瑞廷匯款45,000元後，由被告於
    109年4月6日6時許，前往臺南市○區○○路0段00巷000號0樓住
    處，交付甲基安非他命予陳瑞廷，且參證人陳瑞廷於原審證
    述：我最後是轉45,000元給被告，好像是拿8錢左右，之前
    說7錢是我記錯了，應該是7、8錢左右，不到10錢等語（原
    審卷第128頁），堪認被告顯非居於賣方地位與證人陳瑞廷
    議價，而是由被告先聯繫上游賣方詢問價錢後，兩人討論購
    入毒品的數量、彼此分受毒品及分攤價金之比例，始由被告
    自上游取得甲基安非他命，再依合資協議分配，且證人陳瑞
    廷就事實欄「一、㈡」取得的毒品數量甚至超過原合資協議
    分受之數量，是被告所辯兩人係合資向上游購買甲基安非他
    命乙情，尚非無據。
　㈤再毒品之非法交易雖為政府查禁森嚴且重罰不寬貸之高度風
    險行為，亦因毒品價格通常均屬浮動，而不易確認販毒者自
    毒品價差或量差獲利之真實情形，而往往僅能就客觀情境綜
    合研判販毒者之主觀營利意圖。惟被告與證人陳瑞廷間之聯
    繫情形與一般販毒者與購毒者間之議價情況有別，已如前述
    ；本件被告曾有向證人陳瑞廷示好之舉動，雙方間尚有感情
    因素等糾葛及其他金錢借貸、毒品往來之情形，亦有證人陳
    瑞廷前揭證述及陳瑞廷涉嫌販賣第二級毒品予被告受刑之宣
    告之一審判決足供參佐；而由證人陳瑞廷在聯繫過程中復曾
    質疑被告：「你自己想想，最近除了湊團、借錢借東西之外
    。你什麼時候有來找過我？」等語（警卷第22頁），均顯見
    被告與證人陳瑞廷間原先交情匪淺，證人陳瑞廷亦認知其與
    被告係「湊團」購買毒品，委由被告與毒品上游聯繫。故就
    本案而言，無論自被告與證人陳瑞廷間之關係、被告表現於
    外之言行舉止、當時之客觀環境，均不能否定被告有基於朋
    友情誼，及在二人合資下增加購買數量可以壓低購入價格之
    考量，而與證人陳瑞廷討論分配之毒品數量、價金後，合資
    向他人購買毒品之可能，自難僅以被告負責出面與證人黃育
    瑞聯繫交易毒品，並因而與證人陳瑞廷授受陳瑞廷出資部分
    之毒品數量、價金之客觀行為外觀，即遽予推認被告主觀上
    必有藉毒品交易牟利之意。況一般所謂合資或團購之交易型
    態中，僅由主持合資之人或負責團購之人與販售者聯繫交易
    ，其他出資之人則只與主持人或負責人聯絡之情形，均屬常
    見，檢察官起訴及僅以證人陳瑞廷未直接與毒品來源即證人
    黃育瑞聯繫，即推論被告主觀上必有藉毒品交易營利之意圖
    ，遽認係被告一人之單獨販賣行為，亦有未洽，不足憑採。
　㈥至被告與證人黃育瑞縱均無法陳述渠等於事實欄「一、㈠」及
    「一、㈡」所示時、地之毒品交易之實際數量，致無以認定
    被告與證人黃育瑞間交易甲基安非他命時之真正單價是否合
    於被告向證人陳瑞廷收取之價格。然被告與證人黃育瑞所陳
    述之本案2次交易金額確均高於證人陳瑞廷之出資金額，合
    於合資購買之行為態樣；自現有之證據資料，既已不足佐證
    證人陳瑞廷證述其僅係單純向被告購買甲基安非他命而非合
    資之情節，復無其他證據足以證明被告主觀上有藉與證人陳
    瑞廷間之毒品交易牟利之意圖與事實，自無從以推測、擬制
    之方式遽認被告涉有販賣甲基安非他命以營利之犯行。另因
    本件尚無證據足證證人陳瑞廷合資購買之甲基安非他命之實
    際用途為何，亦無證據佐證被告有藉此幫助證人陳瑞廷犯其
    他犯罪之意思，自僅能認定被告係與證人陳瑞廷合資購買，
    而共同持有其等向證人黃育瑞購入之甲基安非他命。
　㈦從而，公訴意旨認被告有販賣甲基安非他命之主觀犯意及營
    利意圖部分，依檢察官所舉及卷內所有直接、間接之證據，
    尚未達到通常一般之人均不致有所懷疑，而得確信其為真實
    之程度，無從使形成被告有販毒意圖之確信，自難逕予論斷
    被告係販賣甲基安非他命與證人陳瑞廷，僅能認定被告係因
    與證人陳瑞廷一同出資購買甲基安非他命，而與之共同持有
    該等毒品。
五、綜上所述，本件事證明確，被告與證人陳瑞廷於事實欄「一
    、㈠」及「一、㈡」所示時、地共同持有甲基安非他命之犯行
    均洵堪認定，應予依法論科。　　　
參、論罪科刑
一、新舊法比較
　　被告行為後，109年1月15日修正公布之毒品危害防制條例第
    11條第2項規定業於同年7月15日施行，該次修正施行後，持
    有第二級毒品罪之構成要件雖未變更，但法定刑由原定之「
    2年以下有期徒刑、拘役或30,000元以下罰金」，修正為「2
    年以下有期徒刑、拘役或200,000元以下罰金 」，修正後已
    提高罰金刑之最高刑度，涉及科刑規範之變更，自有新舊法
    比較適用之必要；而依刑法第2條第1項揭示之「從舊從輕」
    原則比較上開修正前、後規定之適用結果，因修正前規定法
    定刑之罰金刑上限較低，修正後規定顯未較有利於被告，自
    應適用被告行為時法即109年7月15日修正施行前毒品危害防
    制條例第11條第2項規定予以論罪科刑。
二、按甲基安非他命依成癮性、濫用性及對社會危害性之程度，
    業經列為毒品危害防制條例第2條第2項第2款所定之第二級
    毒品，依法不得持有；被告於事實欄「一、㈠」及「一、㈡」
    所示之時、地，均因與證人陳瑞廷一同出資向證人黃育瑞購
    買甲基安非他命而持有該等毒品，故核被告所為，各係犯10
    9年7月15日修正施行前毒品危害防制條例第11條第2項之持
    有第二級毒品罪。
三、按事實審法院依調查結果所認定之被告犯罪事實，縱與檢察
    官起訴之事實並非全然一致，惟如其基本社會事實相同，法
    院即應在不妨害事實同一之範圍內，變更起訴法條而為有罪
    之判決。又毒品危害防制條例第4條第1項之販賣第一級毒品
    罪及第11條第1項之持有第一級毒品罪，皆以持有第一級毒
    品為其基本社會事實，所不同者，在取得毒品之目的是否供
    販賣抑或僅係單純持有而已（最高法院99年度台上字第7641
    號刑事判決意旨參照）。又若檢察官起訴之犯罪事實，經法
    院依刑事訴訟法第300條規定變更起訴法條，而為有罪之判
    決時，該事實既構成犯罪，且已變更罪名，即不能再就檢察
    官所引用之罪名諭知無罪，或於理由內說明不另為無罪之諭
    知（最高法院100年度台上字第2176號刑事判決意旨參照）
    。本件尚乏證據足認被告主觀上係基於販賣營利之意圖而為
    事實欄「一、㈠」及「一、㈡」所示之行為，業經認定如前，
    公訴意旨認被告涉犯修正前毒品危害防制條例第4條第2項之
    販賣第二級毒品罪嫌，即有未合；惟被告持有交付與證人陳
    瑞廷之甲基安非他命等毒品之基本事實既屬同一，並經本院
    於準備程序及審理時併予告知變更後之罪名，無礙於被告之
    防禦，依前揭判決意旨，自應由本院依法變更為上開法條審
    究之，且無須再就公訴意旨所指販賣第二級毒品之罪名另行
    諭知無罪或說明不另為無罪之諭知。　
四、被告就事實欄「一、㈠」及「一、㈡」所示持有甲基安非他命
    之犯行，與證人陳瑞廷均有犯意之聯絡及行為之分擔，均應
    論以共同正犯。被告先後與證人陳瑞廷一同出資，而於不同
    日期為事實欄「一、㈠」及「一、㈡」所示之共同持有甲基安
    非他命之犯行，其犯意有別，行為互殊，應予分論併罰（共
    2罪）。
五、刑之減輕
　　被告於警詢時即供述其與證人陳瑞廷合資購買而共同持有之
    甲基安非他命來源均係證人黃育瑞，經檢、警據以偵辦，已
    由檢察官就證人黃育瑞於事實欄「一、㈠」及「一、㈡」所示
    時、地販售甲基安非他命與被告之犯嫌提起公訴，並經原審
    法院111年度訴字第283號判決判處罪刑，復如前述，堪信檢
    、警係因被告供述方能查獲證人黃育瑞之上開販毒罪嫌，由
    此足認被告就其所犯上開2次持有第二級毒品罪，均已供出
    其毒品來源，並因而查獲其他正犯，爰各依毒品危害防制條
    例第17條第1項規定減輕其刑。
六、維持原審判決之理由
　㈠檢察官上訴意旨略以：被告雖辯稱原判決事實欄「一、㈠」、
    「一、㈡」所示2次販毒行為，均是其與證人陳瑞廷合資向黃
    育瑞購買云云。然而，證人陳瑞廷於警詢、偵查及原審審理
    時均明確證稱被告有於前述時間、地點，販賣甲基安非他命
    予證人陳瑞廷2次之事實，且均證述係證人陳瑞廷直接向被
    告購毒，不是合資等語。參以卷內被告與證人陳瑞廷之LINE
    對話紀錄，僅有證人陳瑞廷與被告間購毒聯繫紀錄，並無證
    人陳瑞廷與黃育瑞聯繫之紀錄，可佐證人陳瑞廷此2次購毒
    行為均是直接聯繫被告，被告亦自承均是被告直接交付毒品
    給證人陳瑞廷。是本件整個購毒行為之交易過程均係發生在
    被告與證人陳瑞廷之間，可佐證證人陳瑞廷所述其係直接向
    被告購毒，不是合資等語，核屬有據，足以採信。另黃育瑞
    於另案偵查中提及其曾販賣毒品給被告3次，賣給陳瑞廷1次
    ，且黃育瑞於原審到庭證稱證人陳瑞廷有其通訊軟體聯絡方
    式，證人陳瑞廷也曾以通訊軟體聯絡黃育瑞，請黃育瑞幫忙
    買毒品等語，可見證人陳瑞廷跟黃育瑞之間，可直接溝通、
    聯絡，證人陳瑞廷若要向黃育瑞購毒，不需要透過中間人即
    被告，即可直接向黃育瑞購買毒品，益徵證人陳瑞廷證述本
    件不是合資，是直接向被告購買毒品，屬實可信。故本件無
    從認定被告係立於買方即證人陳瑞廷立場，為買主代為聯繫
    購買毒品，該毒品交易行為，自僅屬被告自己一人之單獨販
    賣行為。被告所辯核屬避重就輕卸責之詞，委無足採。堪認
    被告有被訴2次販賣第二級毒品甲基安非他命罪嫌。原判決
    認定被告係與證人陳瑞廷合資購買，而共同持有其等向證人
    黃育瑞購入之甲基安非他命，認事用法尚有違誤，請撤銷原
    判決，另為適當合法之判決等語。
　㈡惟查：
　⒈證人陳瑞廷與被告原交情匪淺，此參二人間於109年3月31日
    凌晨1時至2時許有許多交心的談話至明（警卷第17至18頁）
    。其後證人陳瑞廷於110年3月18日為警查獲涉嫌販賣第二級
    毒品甲基安非他命予被告，因被告指證向證人陳瑞廷購買甲
    基安非他命，致證人陳瑞廷受罪刑宣告，因而與被告發生嫌
    隙，此由原審辯護人詢問：因為這些原因，是否你對被告會
    有一些埋怨，覺得被他利用了？證人陳瑞廷答稱：如果這樣
    子還不會埋怨，我也覺得很厲害啦等語（原審卷第133頁）
    ，顯見迄至原審作證，證人陳瑞廷對被告之怨隙未消。且證
    人陳瑞廷關於有無本案事實欄「一、㈠」、「一、㈡」之其就
    有無毒品來源黃育瑞之聯絡方式，前後證述不一，是其本案
    指證被告販賣甲基安非他命之憑信性已有可疑，堪認證人陳
    瑞廷所為不利被告之證述內容並非全然可採。
　⒉證人陳瑞廷縱有毒品上游黃育瑞的聯絡管道，可直接與黃育
    瑞聯繫購買毒品，無須透過被告，但證人陳瑞廷於原審已自
    承：與黃育瑞不熟，是從被告口中聽到黃育瑞這個人，聽到
    他們交情很好等情（原審卷第124頁、第131至132頁），按
    毒品交易既為法律科處重刑而為檢警嚴加取締之重大違法行
    為，通常隱密進行，賣家不會任意販賣予不熟識且無信賴基
    礎之人，其價金、數量亦隨彼此交情深淺而有不同，相對於
    被告，與黃育瑞不熟的證人陳瑞廷要自黃育瑞購入量大價低
    的毒品，並非易事，因認被告於原審供述：陳瑞廷會經過我
    ，是因為他瞭解我跟黃育瑞關係比較好，他認為價格上，他
    跟我一起向黃育瑞合購，價格會更低等語（原審卷第194至1
    95頁），尚非無據。而由前述被告與證人陳瑞廷之LINE對話
    紀錄，顯示兩人係基於同一立場共同討論如何向上游毒品來
    源購入毒品數量、如何計算價金及分受數量，且2次交易均
    係證人陳瑞廷提議增加購買數量以壓低購入價格，此與證人
    陳瑞廷於偵查及原審先後證述其與被告間如何形成共同購入
    毒品的數量，及最後如何決定分受毒品之比例與分攤價金之
    過程，相互參佐，核屬一致，此與一般購毒者與販毒者間之
    議價情形迥異，且被告嗣後自證人黃育瑞購入甲基安非他命
    後，先後交付予證人陳瑞廷之毒品數量與自陳瑞廷收取之價
    金數額，亦與前述共同討論合資時陳瑞廷分配之比例相符，
    縱然被告嗣後向黃育瑞購入之毒品數量與其先前與證人陳瑞
    廷合資協議的總數及價金不盡相同，但被告2次交易均有依
    合資比例交付陳瑞廷分受之數量及收取價金，稽之卷附二人
    間LINE對話紀錄，證人陳瑞廷雖未直接與毒品上游黃育瑞聯
    繫，但就被告與黃育瑞間之交易過程，均全程關注，被告亦
    逐次回報進度，並在證人陳瑞廷不斷催促下，自黃育瑞取得
    毒品後交付陳瑞廷，其等之互動符合代購毒品後交付合資者
    之行為形態，而與為自己販入毒品後，再基於移轉所有權之
    意思，有償處分毒品標的物交付相對人之對向性販賣行為有
    別，在對向性之販賣毒品行為過程中，賣方通常完全阻斷買
    方與毒品來源的聯繫管道，不會讓買方知悉毒品來源，亦不
    會向買方報告其與毒品來源的聯繫過程。參以證人陳瑞廷於
    事實欄「一、㈡」討論過程時，曾向被告表示「我相信你一
    定比我有更多招去給對方壓力，不要讓『賣家』太過於自我」
    、「我朋友跟我說半台兩才29欸」，被告回以「你查清楚」
    ，證人陳瑞廷答稱「我跟你說這個不是要給你壓力，只是剛
    好做市調有人回報出乎意外的價格。不必特別跟『賣家』提，
    我只想早點拿到早點睡覺」（警卷第19頁LINE對話），顯見
    依二人共識，有共同的賣家，證人陳瑞廷並未將被告視為賣
    家。又證人陳瑞廷在被告未如其預期的時間交付毒品時，除
    不斷催促外，曾持續向被告傳送約20個貼圖，被告回稱：「
    我在等阿瑞敲我」、「錢　都拿給阿瑞了」（警卷第20頁）
    ，證人陳瑞廷則稱：「請阿瑞把錢退過來，我不買了」、「
    沒人這樣做生意的好嗎」（警卷第21頁LINE對話），對此，
    證人陳瑞廷於原審證述：我很不耐煩，被告跟我說是跟「阿
    瑞」拿的，請被告叫「阿瑞」把錢還給我，就是請被告去跟
    阿瑞把錢拿回來等語（原審卷第146頁），顯見被告在尚未
    完成交易時，即明確告知本案毒品來源為綽號「阿瑞」的黃
    育瑞，而證人陳瑞廷因不耐等候毒品，向被告表示不買了時
    ，並未直接要求被告退還已匯價金，而是要被告向毒品上游
    「阿瑞」取回價金，益證其當時認知的賣方並非被告，而是
    「阿瑞」至明。是檢察官上訴意旨以事實欄「一、㈠」、「
    一、㈡」均係被告出面與黃育瑞聯繫購買毒品，遽謂被告係
    基於賣方立場單獨販賣毒品予證人陳瑞廷，尚嫌率斷。
　⒊又被告2次向黃育瑞購買甲基安非他命之價金均高於向證人陳
    瑞廷收取之價金，合於合資購買之態樣，依現有證據，不足
    以證明被告主觀上有藉與證人陳瑞廷間之毒品交易牟利之意
    圖與事實，均據原審於判決理由論述綦詳。　
　㈢原審依調查證據之結果，綜合全卷事證，認定被告明知甲基
    安非他命為毒品危害防制條例第2條第2項第2款列管之第二
    級毒品，依法不得持有，於事實欄「一、㈠」及「一、㈡」所
    示時、地，與證人陳瑞廷一同出資向證人黃育瑞購買甲基安
    非他命而持有該等毒品，變更起訴法條，論被告所為，各係
    犯109年7月15日修正施行前毒品危害防制條例第11條第2項
    之持有第二級毒品罪。並審酌被告無視政府禁制毒品之政策
    及決心，未經許可無故與證人陳瑞廷共同持有甲基安非他命
    ，所為易滋生其他犯罪，對社會治安均具有潛在危險性，亦
    影響整體社會秩序，實屬不該，惟念被告犯後坦承上開犯行
    ，兼衡其與證人陳瑞廷共同持有毒品之動機、時間、數量，
    暨被告自陳○○畢業之學歷，家有祖父、父母，目前從事○○○○
    工作（原審卷第197頁）之智識程度、家庭生活狀況等一切
    情狀，分別依序量處有期徒刑5月、6月，並均諭知易科罰金
    之折算標準；併考量被告所犯各罪侵害之法益均屬同一，犯
    罪目的、態樣、手段亦均相同，然於短時間內即兩度違犯同
    類犯行，同時斟酌數罪所反應行為人之人格及犯罪傾向，及
    刑罰衡平、責罰相當原則等，整體評價被告應受矯治之程度
    而定其應執行刑有期徒刑10月，諭知如易科罰金之折算標準
    。核其認定事實與適用法律俱無違誤，所為刑之宣告，亦係
    以行為人之責任為基礎，經審酌刑法第57條各款所列事項及
    其他一切情狀後而為，所量定之刑及所定應執行刑，均未逾
    越法定刑範圍或有何違反比例、公平及罪刑相當原則，亦稱
    允當。檢察官仍執前詞以被告所為均應構成毒品危害防制條
    例第4條第2項之販賣第二級毒品罪，提起上訴，為無理由，
    應予駁回。　
據上論斷，應依刑事訴訟法第368條，判決如主文。
本案經檢察官黃慶瑋提起公訴，檢察官董和平提起上訴，檢察官
陳建弘到庭執行職務。
中　　華　　民　　國　　111 　年　　11　　月　　22　　日
                  刑事第五庭  審判長法  官  張瑛宗
                                    法  官  黃裕堯
                                    法　官　林逸梅
以上正本證明與原本無異。
檢察官如不服本判決應於收受本判決後20日內向本院提出上訴書
（應受刑事妥速審判法第9條規定之限制），其未敘述上訴理由
者並得於提起上訴後20日內向本院補提理由書。
本件被告不得上訴。
                                    書記官  施淑華
中　　華　　民　　國　　111 　年　　11　　月　　22　　日

附錄本案論罪科刑法條：　　
109年7月15日修正施行前毒品危害防制條例第11條　　　　　　
持有第一級毒品者，處3年以下有期徒刑、拘役或新臺幣5萬元以
下罰金。
持有第二級毒品者，處2年以下有期徒刑、拘役或新臺幣3萬元以
下罰金。
持有第一級毒品純質淨重10公克以上者，處1年以上7年以下有期
徒刑，得併科新臺幣100萬元以下罰金。
持有第二級毒品純質淨重20公克以上者，處6月以上5年以下有期
徒刑，得併科新臺幣70萬元以下罰金。
持有第三級毒品純質淨重20公克以上者，處3年以下有期徒刑，
得併科新臺幣30萬元以下罰金。
持有第四級毒品純質淨重20公克以上者，處1年以下有期徒刑，
得併科新臺幣10萬元以下罰金。
持有專供製造或施用第一級、第二級毒品之器具者，處1年以下
有期徒刑、拘役或新臺幣1萬元以下罰金。